高雄高等行政法院判決　　　　　　　　　　　　　　九十二年度訴字第一三八○號
　　　　　　　　　　　　　　　.
　　原　　　告　甲○○
　　被　　　告　嘉義縣政府
　　代　表　人　乙○○　縣長
　　訴訟代理人　何宜忠
　　　　　　　　呂怡坪
右當事人間因採取土石事件，原告不服經濟部中華民國九十二年十月三十日經訴字第
○九二○六二二二八三○號訴願決定，提起行政訴訟。本院判決如左：
    主  文
原告之訴駁回。
訴訟費用由原告負擔。
    事  實
甲、事實概要：
緣原告未經申請許可，於民國（下同）九十二年二月二十四日起於其所有坐落嘉義縣
番路鄉○○○段轆子腳小段八四之二及八五地號土地（以下簡稱系爭土地）採取土石
，並將採得之土石運往鴻石碎石場處理。案經嘉義縣警察局中埔分局番路派出所警員
於九十二年三月一日十五時許在嘉義縣中埔鄉社口村吳鳳廟旁台十八線道路上發現原
告所僱用之司機正將砂石外運，而循線查獲，乃移由被告依土石採取法第三十六條規
定，裁處原告罰鍰新台幣（下同）一百萬元，並限於九十二年九月二十五日前整復（
整復後地形高度應與毗鄰農地相近；回填土質應可供農作使用之優值土壤並恢復種植
作物完成）之處分。原告不服，提起訴願，遭訴願決定駁回，遂就罰鍰部分提起本件
行政訴訟。
乙、兩造之聲明：
一、原告聲明求為判決：訴願決定及原處分關於罰鍰部分均撤銷。
二、被告聲明求為判決：原告之訴駁回。
丙、兩造主張之理由：
一、原告主張之理由：
（一）按「人民違反法律上之義務而應受行政罰之行為，法律無特別規定時，雖不以
      出於故意為必要，仍須以過失為其責任條件。但應受行政罰之行為，僅須違反
      禁止規定或作為義務，而不以發生損害或危險為其要件者，推定為有過失，於
      行為人不能舉證證明自己無過失時，即應受處罰。行政法院六十二年度判字第
      三○號判例謂：『行政罰不以故意或過失為責任條件』，及同年度判字第三五
      ○號判例謂：『行政犯行為之成立，不以故意為要件，其所以導致偽報貨物品
      質價值之等級原因為何，應可不問』，其與上開意旨不符部分，與憲法保障人
      民權利之本旨牴觸，應不再援用。」等情，此有司法院釋字第二七五號解釋可
      稽，足徵苟人民非出於「故意」或「過失」，則行政機關應不得對於人民處以
      行政罰。原告僅係高中畢業，此有畢業證書影本足稽，且原告平日工作係為客
      戶送水，根本毫無法律常識。況土石採取法係於最近之九十二年二月六日公布
      ，同年二月八日生效，而被告在該法公布生效之後，從未派人宣導該法律，亦
      未張貼有關在自己所有之土地上採取土石需先申請許可之宣導文件，原告如何
      能得知在自己所有之土地上採取土石，需事先申請許可，否則將被處以一百萬
      元罰鍰之處罰？原告根本不知道有上開「土石採取法」此一法律，如何有「故
      意」違反「土石採取法」之可言？另原告之學識不高，工作性質亦與法律無關
      ，且原告於上開「土石採取法」公布施行前即自去年起在自己所有之系爭土地
      上採取土石，因原告認為既然系爭土地係原告所有，為何原告不能自行處分、
      利用？原告根本「無從注意」到有「未經申請許可，不許採取自己所有土地上
      之土石」之規定，故原告就此從未有「過失」可言。揆諸首開司法院釋字第二
      七五號解釋之意旨，原告就違反「土石採取法」既無「故意」或「過失」可言
      ，被告自不得對原告依「土石採取法」之規定，對原告科以一百萬元之行政罰
      。另經濟部之訴願決定略以：「應受行政罰之行為，僅須違反禁止規定或作為
      義務，而不以發生損害或危險為其要件者，推定為有過失，於行為人不能舉證
      證明自己無過失時，即應受處罰。」云云，然前開土石採取法既於九十二年二
      月八日始生效，而被告係於九十二年三月一日即至系爭土地查獲本案，足徵在
      前開土石採取法生效後不到一個月，被告即對原告處以行政罰，而原告確實不
      知道有前開土石採取法之公布、生效之事，更不可能知悉其內容，且衡情上開
      法令施行不到一個月，要求僅高中畢業之原告必知悉該等內容，實強人所難，
      故原告不知悉該等法令之內容，並未有何過失可言，經濟部上開訴願決定略以
      推定原告有過失云云，實有違常情，亦與事實不符。
（二）綜上所述，原告就違法「土石採取法」並無「故意」或「過失」可言，且原告
      係從事整地行為，被告處以一百萬元罰鍰亦屬過高。
二、被告主張之理由：
（一）按中央標準法第四條規定「法律應經立法院通過，總統公布」，依同法第十三
      條規定「法規明定自公布或發布日施行者，自公布或發布之日起算至第三日起
      發生效力」，據此，查「土石採取法」係依上開規定於九十二年二月六日公布
      實施，並函請各縣市政府依法執行，而該法於九十二年二月九日發生效力，本
      案查獲日期為九十二年三月一日，故依「土石採取法」處分，洵屬於法有據。
（二）司法院釋字第二七五解釋「人民違反法律上之義務而應受行政罰之行為，法律
      無特別規定時，雖不以出於故意為必要，仍須以過失為其責任條件。但應受行
      政罰之行為，僅須違反禁止規定或作為義務，而不以發生損害或危險為其要件
      者，推定為有過失，於行為人不能舉證證明自己無過失時，即應受處罰」，並
      查土石採取法第三十六規定並無「以發生損害或危險為其要件」，故本案推定
      有過失。至於原告以僅高中畢業，學識不高，土石採取法於最近公布，被告未
      宣導，無法注意到有未經許可，不許採取自己所有土地上之土石為由，表示「
      無故意或過失」，惟查土石採取法為經立法院制定，咨請總統明令公布，一經
      頒佈，全國上下均應一體遵守，故原告不能於違規行為被查獲後，歸咎於不知
      法律，顯然不能舉證無過失，即應受罰。
（三）依土石採取法第三條規定「採取土石，應依本法取得土石採取許可。但下列情
      形，不在此限：一、採取少量土石供自用者。二、實施整地及工程就地取材者
      。‧‧‧。」，另查「採取土石免申辦土石採取許可管理辦法」中第二條第一
      項規定「依本法第三條第一項第一款規定採取少量土石供自用者，應以人工採
      取，且其採取總量以二立方公尺為限。」同條第二項規定「申請人應符合下列
      規定，並填具申請書向鄉 (鎮、市、區)公所申請：‧‧‧。」同辦法第三條
      第一項規定「依本法第三條第一項第二款規定實施整地及工程就地取材外運土
      石者，以經目的事業主管機關核准者為限」。又查違規地號土地係為「農牧用
      地」依「非都市土地使用管制規則」其容許使用項目中有採取土石一項，但需
      經目的事業主管機關、使用地主管機關及有關機關許可。據此可知，土石採取
      法第三條第一項第一款採取少量土石仍需向鄉鎮公所申請並僅能以人工為之，
      而土石採取法第三條第一項第二款規定係指各目的主管機關，為其目的而有採
      取土石行為，依其規定辦理，免申辦土石採取許可，惟為利土石管理，仍需依
      土石採取法第三條相關規定，向土石採取單位申報備查。綜合上述本違規採取
      之土地為「農牧用地」，使用地主管單位為被告農業局，依前開「非都市土地
      使用管制規則」規定採取土石仍需被告農業局同意，但經被告農業局查察，並
      無同意該案「實施整地」或「採取土石」行為，故既無使用地主管機關農業局
      同意，原告引用土石採取法第三條規定表示本案免申請許可，顯有誤解。因此
      本案既無被告使用地主管機關（農業局）同意，亦無向被告土石採取主管機關
      （工務局）申請許可，依土石採取法第三十六條規定處分，合乎法律規定。
（四）綜上論結，原告主張無理由，請判決如被告之聲明，以使土石資源合理開發，
      維護自然環境，健全管理制度，防止不當土石採取造成相關災害，以達致國家
      永續發展之目的。
    理  由
一、按「採取土石，應依本法取得土石採取許可。但下列情形，不在此限：一、採取
    少量土石供自用者。二、實施整地及工程就地取材者。三、礦業權者在礦區內採
    取同一礦床共生之土石者。四、因天災事變緊急搶修公共工程所需者。五、政府
    機關辦理重要工程所需者。」、「未經許可採取土石者，處新臺幣一百萬元以上
    五百萬元以下罰鍰，直轄市、縣（市）主管機關並得限期令其辦理整復及清除其
    設施，屆期仍未遵行者，按日連續處新臺幣十萬元以上一百萬元以下罰鍰至遵行
    為止，並沒入其設施或機具。必要時，得由直轄市、縣（市）主管機關代為整復
    及清除其設施；其費用，由行為人負擔。」分別為土石採取法第三條第一項及第
    三十六條所明定。
二、本件原告未經申請許可，自九十二年二月二十四日起於其所有系爭土地，採取土
    石，並將採得之土石運往鴻石碎石場處理。案經嘉義縣警察局中埔分局番路派出
    所警員於九十二年三月一日十五時許在嘉義縣中埔鄉社口村吳鳳廟旁台十八線道
    路上發現原告所僱用之司機正將砂石外運，而循線查獲，乃移由被告依土石採取
    法第三十六條規定，裁處原告罰鍰一百萬元等情，為兩造所自陳，並有現場勘查
    紀錄、現場照片、警訊筆錄及被告九十二年八月二十一日府工水字第０九二０一
    ０四一一九號處分書等附原處分卷可稽，自堪認定。而原告提起本件訴訟無非以
    原告僅有高中畢業，平日以送水為業，並無法律常識，更不知道在自有土地採取
    土石需事先申請許可；且被告於土石採取法公布施行後，均未作過法律宣導，原
    告自無從知悉該法已經施行，自不能認為原告有故意或過失。況且原告係從事整
    地行為，並非盜採砂石，被告處以一百萬元罰鍰，實屬過高云云，資為爭執。
三、經查，原告自九十二年二月二十四起即僱用怪手及砂石車在系爭土地採取土石，
    並將採得之土石運由鴻石碎石場處理等情，業據原告於嘉義縣警察局中埔分局番
    路派出所接受警方訊問時陳述綦詳，核與證人即原告僱用之怪手及砂石車司機何
    文權、王明聰及黃國懷於警訊時陳述相符。復據證人即鴻石砂石場經理黃明宇於
    警訊時陳述，略以原告說要將其整地所採取之砂石給鴻石碎石場，並說有通過申
    請，故鴻石碎石場乃將原告運來之土石後予以加工為碎石販賣等語在卷。另觀現
    場照片顯示，原告深挖系爭土地，已使之成集水低窪區而變更地形地貌，核非一
    般之整地行為，原告訴稱其是從事整地行為云云，並不足採，是被告認定原告係
    非法採取土石，即無不合。次按「法律應經立法院通過，總統公布」、「法規明
    定自公布或發布日施行者，自公布或發布之日起算至第三日起發生效力。」為中
    央法規標準法第四條及第十三條所明定。經查，土石採取法係於九十二年二月六
    日公布實施，於九十二年二月九日發生效力，則自其發生效力時起，任何人均應
    遵行，且不得以不知法律免除依法應為作為義務。然原告於該法公布實施發生效
    力後，竟未經許可，而違反土石採取法第三條第一項前段規定，逕在系爭土地採
    取土石，更將之運送給碎石場處理販賣，其有過失，即堪認定。原告自不得以其
    不知法律，且被告未事先宣導云云，而主張其無過失。
四、綜上所述，原告所訴均不足採。從而，原處分以原告未經許可採取土石，依土石
    採取法第三十六條規定裁處原告最低度之一百萬元罰鍰，並無違誤，訴願決定予
    以維持，亦無不合。原告起訴意旨求為撤銷，為無理由，應予駁回。
五、據上論結，本件原告之訴為無理由，依行政訴訟法第一百九十五條第一項後段、
    第九十八條第三項前段，判決如主文。
中　　　華　　　民　　　國    九十三　　年　  　三　　　月　　二十四　　日
                              高雄高等行政法院第一庭
                                          審判長法官　  陳光秀
                                          法      官　　楊惠欽
                                          法      官　  簡慧娟
右為正本係照原本作成。
如不服本判決，應於判決送達後二十日內向本院提出上訴書狀，其未表明上訴理由者
，應於提起上訴後二十日內向本院提出上訴理由書（須按對造人數附繕本）；如於本
判決宣示或公告後送達前提起上訴者，應於判決送達後二十日內補提上訴理由書（須
附繕本）。未表明上訴理由者，逕以裁定駁回。
提起上訴應預繳送達用雙掛號郵票七份（每份三十四元）。
中　　　華　　　民　　　國    九十三　　年　  　三　　　月　　二十四　　日
                                          法院書記官    楊曜嘉
